臺北高等行政法院判決
110年度交上字第136號
上  訴  人  黃俊升                            
訴訟代理人  顏紘頤律師
            蕭郁潔律師
被 上訴 人  新北市政府交通事件裁決處

代  表  人  李忠台          
上列當事人間交通裁決事件，上訴人對於臺灣臺北地方法院民國
110年3月4日109年度交字第679號行政訴訟判決，提起上訴，本
院判決如下：
    主  文
原判決廢棄，發回臺灣臺北地方法院行政訴訟庭。
    理  由
一、爭訟概要：
　　上訴人於民國109年2月16日下午4時53分許，駕駛黃○翔所有
    、車號0000－00號自用小客車，行經宜蘭縣蘇澳鎮南澳路之
    北上鐵路平交道處時，有「在鐵路平交道臨時停車」違規事
    實，為民眾於同日所檢舉，復據警查證屬實後予以舉發，並
    經上訴人申請歸責為實際駕駛人；嗣被上訴人以上訴人有此
    一違規事實，遂依道路交通管理處罰條例第54條第3款、第8
    5條第1項、第24條（第1項第4款），暨道路交通管理事件統
    一裁罰基準及處理細則等規定，於109年11月13日以新北裁
    催字第48-U60215010號裁決，處罰鍰新臺幣（下同）3萬4,0
    00元、吊扣駕駛執照12個月，並應參加道路交通安全講習（
    下稱原裁決）。惟上訴人不服原裁決而提起行政訴訟，經臺
    灣臺北地方法院於110年3月4日以109年度交字第679號行政
    訴訟判決，駁回上訴人之訴（下稱原判決）；但上訴人猶不
    服原判決，故提起本件上訴。
二、上訴人起訴主張及訴之聲明、被上訴人於原審之答辯及聲明
    、原判決認定之事實及理由，均引用原判決所載。
三、上訴意旨略以：
　　鐵路平交道係指鐵路與道路相交處，然原判決援引交通部10
    9年9月1日交路字第10950105311號函釋，作為道路交通管理
    處罰條例第54條第3款鐵路平交道範圍之界定，擴張解釋適
    用範圍，有違司法院釋字第780號解釋意旨，暨鐵路立體交
    叉及平交道防護設施設置標準與費用分擔規則第3條、第18
    條等規定，顯有不適用法規、適用不當法規及判決不備理由
    之錯誤。又道路交通管理處罰條例第54條第1款已定明汽車
    駕駛人不遵守看守人員之指示等，仍強行闖越鐵路平交道之
    處罰，故解釋第3款在鐵路平交道臨時停車情形，應與第1款
    所列情形相當，必須嚴重影響交通秩序、危及不特定多數人
    生命權、身體不受傷害權及財產權，故在遮斷器範圍內之道
    路停車，既非在鐵路上為之，自非屬第3款之規範範圍。則
    上訴人停車位置雖在遮斷器範圍內，惟非鐵路與道路之交界
    處，且與鐵軌間尚距1公尺餘，未有與來往列車發生擦撞事
    故之危險；況原判決將「鐵路平交道」與「遮斷器之範圍」
    並列，顯見遮斷器之範圍不僅有鐵路平交道部分，判決理由
    前後矛盾。縱上訴人有違反道路交通管理處罰條例第53條第
    3款規定，因該處道路為2線道，且北側遮斷器距前方路口停
    止線長達40公尺，當時包含上訴人車輛在內之7部車輛自南
    側駛來，上訴人預期前方6部車輛會兩兩併排停放，豈料竟
    單排停車，致上訴人車輛停在遮斷器範圍內，主觀上欠缺違
    反行政法上義務之意；詎原判決漏未審酌且未附理由說明上
    訴人可否預期前方6部車輛會單排停車，遽認可預期遭阻擋
    而停在遮斷器之範圍內，有判決不備理由之違法。是原判決
    就上訴人提出之證據未加以審酌且未說明其不採納之理由，
    構成判決不備理由之違法；爰提起本件上訴，訴請將原判決
    及原裁決均撤銷等語。併為聲明：原判決廢棄，原裁決撤銷
    。
四、本院之判斷：
  ㈠按判決不適用法規或適用不當者，為違背法令；有判決不備
    理由或理由矛盾情形者，其判決當然違背法令，行政訴訟法
    第237條之9第2項準用第236條之2第3項、第243條第1項、第
    2項第6款定有明文。又當事人提出之攻擊或防禦方法，行政
    法院應斟酌全辯論意旨及調查證據之結果，依論理及經驗法
    則判斷其真偽，而將得心證之理由記明於判決；如對於當事
    人提出之攻擊或防禦方法未加以調查，並將其判斷之理由記
    明於判決，或認定事實徒憑臆測而不憑證據者，即構成行政
    訴訟法第243條第2項第6款所謂判決不備理由之當然違背法
    令；如認定事實與所憑證據內容不符者，則屬同款所謂判決
    理由矛盾（最高行政法院102年度判字第716號判決同此見解
    ）。
  ㈡再汽車駕駛人，駕車在鐵路平交道有下列情形之一者，處1萬
    5,000元以上9萬元以下罰鍰，並吊扣其駕駛執照1年，因而
    肇事者，吊銷其駕駛執照：⒈不遵守看守人員之指示，或警
    鈴已響、閃光號誌已顯示，或遮斷器開始放下，仍強行闖越
    ；⒉在無看守人員管理或無遮斷器、警鈴及閃光號誌設備之
    鐵路平交道，設有警告標誌或跳動路面，不依規定暫停，逕
    行通過；⒊在鐵路平交道超車、迴車、倒車、臨時停車或停
    車，為道路交通管理處罰條例第54條所明定。而鐵路與道路
    相交處，應視通過交通量之多寡，設置立體交叉或平交道，
    鐵路法第14條第1項亦定有明文。另依行政程序法第159條第
    1項、第2項第2款、第160條、第162條規定：本法所稱行政
    規則，係指上級機關對下級機關，或長官對屬官，依其權限
    或職權為規範機關內部秩序及運作，所為非直接對外發生法
    規範效力之一般、抽象之規定；行政規則包括為協助下級機
    關或屬官統一解釋法令、認定事實、及行使裁量權，而訂頒
    之解釋性規定及裁量基準規定；行政規則應下達下級機關或
    屬官；行政機關訂定前條第2項第2款之行政規則，應由其首
    長簽署，並登載於政府公報發布之；行政規則得由原發布機
    關廢止之；行政規則之廢止，適用第160條規定。
  ㈢則交通部曾於79年8月3日以交路字第022837號函，就關於汽
    車駕駛人駕車在鐵路平交道口停車，可否援用道路交通管理
    處罰條例第54條（第1項）第3款處罰乙案，發布：鐵路平交
    道口有無禁止停車範圍乙節，端視其是否在平交道範圍內而
    適用上開規定，至於其範圍則依「道路交通標誌標線號誌設
    置規則」第57條及第157條相關規定，其界定原則為：劃設
    有鐵路平交道停止線者，以該標線界定其範圍；未劃設停止
    線之鐵路平交道者，以設鐵路平交道標誌「遵31」或「遵32
    」或「遵34」標誌之地點界定其範圍，停止線及鐵路平交道
    標誌均未設置者以距離近端之鐵路外側軌條3公尺範圍界定
    之。嗣交通部再於109年9月1日以交路字第10950105311號函
    ，公告關於該部79年8月3日交路字第022837號函示之鐵路平
    交道範圍一案，自即日起停止適用，有關鐵路平交道範圍之
    認定，經該部109年8月7日邀集法務部、內政部警政署、鐵
    路警察局、各直轄市政府交通局及本部鐵公路相關機關開會
    討論後，修正為：有設置遮斷器之鐵路平交道者，以遮斷器
    界定其範圍；未設置遮斷器之鐵路平交道者，以停止線及其
    延伸界定其範圍。是交通部本於道路交通行政主管機關職權
    ，就道路交通管理處罰條例第54條有關「鐵路平交道」範圍
    之認定，先後發布79年8月3日、109年9月1日解釋性行政規
    則，此係闡明法規之原意，固應自法規生效之日起有其適用
    ；惟在後之釋示如與在前之釋示不一致時，在前之釋示並非
    當然錯誤，於後釋示發布前，依前釋示所為之行政處分已確
    定者，除前釋示確有違法之情形外，為維持法律秩序之安定
    ，應不受後釋示之影響，且信賴保護原則攸關憲法上人民權
    利之保障，公權力行使涉及人民信賴利益而有保護之必要者
    ，不限於授益行政處分之撤銷或廢止（行政程序法第119條
    、第120條及第126條參照），即行政法規之廢止或變更亦有
    其適用（司法院釋字第287號、第525號解釋意旨可資參照）
    。
  ㈣查上訴人於109年2月16日下午4時53分許，駕駛黃○翔所有、
    車號0000－00號自用小客車，行經宜蘭縣蘇澳鎮南澳路之北
    上鐵路平交道處時，為民眾檢舉「在鐵路平交道臨時停車」
    之違規乙節，固有民眾檢舉明細、舉發通知單、採證照片、
    違規移轉駕駛人申請書暨通知書、南澳平交道平面圖等在卷
    可參（見原審卷第87頁至第89頁、第97頁至第103頁、第117
    頁至第121頁）；雖依原審卷附採證照片可知，上訴人車輛
    該時停放位置在南澳平交道兩側遮斷器之範圍內，然道路交
    通管理處罰條例並未對「鐵路平交道」範圍有定義性規範，
    而鐵路法亦僅於第14條第1項指明平交道為鐵路與道路相交
    處，究道路交通管理處罰條例第54條第3款所欲規範之鐵路
    平交道範圍為何，容有疑問，又上訴人車輛停放位置是否構
    成本件違規，亦屬不明。固交通部本於道路交通行政主管機
    關職權，先後發布79年8月3日、109年9月1日解釋性行政規
    則，界定原則由鐵路平交道停止線、標誌之地點，或鐵路外
    側軌條3公尺範圍，變更為以遮斷器或停止線及其延伸界定
    其範圍，兩者所界定之鐵路平交道範圍，已有不同；則從交
    通部前後之釋示內容可知，關於交通管理處罰條例第54條鐵
    路平交道之適用範圍已有變更，因上訴人違規行為時點為10
    9年2月16日，當時交通部109年9月1日函釋尚未發布，有效
    之釋示仍為交通部79年8月3日函釋，因此一解釋性行政規則
    係為闡明該條行政處罰規定之適用範圍，具有間接對外發生
    之效力，究應如何判斷上訴人違規行為有無，亦即應適用交
    通部79年8月3日或109年9月1日函釋，以界定其車輛停放位
    置是否在鐵路平交道範圍，實有疑異。
  ㈤另法官依據法律獨立審判，憲法第80條設有明文；法官於審
    判時應就具體案情，依其獨立確信之判斷，認定事實，適用
    法律，不受行政機關函釋之拘束，司法院釋字第407號著有
    解釋理由書可資參照。雖原判決以交通部109年9月1日函釋
    ，係本於道路交通行政主管機關職權，為執行管理道路交通
    安全相關法令之規定，對於鐵路平交道範圍所為必要之釋示
    ，要與對於鐵路平交道淨空空間之整體法規範秩序之要求無
    違，復無牴觸法律規定，自得予以作為事實上判斷鐵路平交
    道範圍之認定標準，進而援引前開函釋，以設置遮斷器界定
    鐵路平交道之範圍，認定上訴人車輛停放位置在南澳平交道
    兩側遮斷器之間，判斷有構成道路交通管理處罰條例第54條
    第3款之「在鐵路平交道臨時停車」違規事實；惟道路交通
    管理處罰條例未對「鐵路平交道」範圍有定義性規範，如前
    所述，原判決逕引交通部109年9月1日函釋，作為鐵路平交
    道範圍之界定，但對該函釋有無合於道路交通管理處罰條例
    第54條規範意旨，未見其理由說明，容有未恰。況交通部於
    79年8月3日、109年9月1日先後就道路交通管理處罰條例第5
    4條所為之函釋，兩者就「鐵路平交道」界定之範圍並不相
    同，亦如前述，因此涉及行政處罰之要件範圍，該解釋性行
    政規則具有間接對外發生之效力，在前之釋示並非當然錯誤
    ，為維持法律秩序之安定，且基於信賴保護原則及行政自我
    拘束原則，除後釋示為有利人民之變更時，應不受後釋示之
    影響。則依交通部79年8月3日函釋內容，鐵路平交道之範圍
    應以停止線、標誌之地點，或鐵路外側軌條3公尺為界定，
    基此，原判決僅認定上訴人車輛停放位置在南澳平交道兩側
    遮斷器之間，其停放位置是否仍為交通部79年8月3日函釋之
    鐵路平交道範圍，自有未明；故原判決逕自援引上訴人109
    年2月16日違規行為後之交通部109年9月1日函釋，復未敘明
    交通部79年8月3日函釋有何違法、錯誤之處，因而本件並無
    信賴保護原則及行政自我拘束原則之適用，進而為道路交通
    管理處罰條例第54條第3款「鐵路平交道」範圍之判斷，就
    此部分未加以調查，並將其判斷之理由記明於判決，當已構
    成判決不備理由之違法。
  ㈥是原判決關於上訴人車輛109年2月16日停放之位置，是否屬
    道路交通管理處罰條例第54條第3款「鐵路平交道」範圍，
    所援引交通部109年9月1日函釋，因與交通部79年8月3日函
    釋就鐵路平交道之範圍有不同之釋示，此攸關解釋性行政規
    則之間接對外效力，併涉上訴人之信賴保護，及被上訴人之
    行政自我拘束適用；故原審就此部分未加以調查，並將其判
    斷之理由記明於判決，核有判決理由不備之違法，且其違法
    情事足以影響判決結果。
五、綜上所述，原判決既有如上述之違背法令情事，且足以影響
    判決之結果，則上訴人指摘原判決違背法令，求予廢棄，為
    有理由。又本件事證未臻明確，本院尚無從逕依原判決所查
    得事證自為判決，有由原審再為調查審認之必要，爰將原判
    決廢棄，發回原審更為適法之裁判。　　
六、依行政訴訟法第237條之9第2項、第236條之2第3項、第256
    條第1項、第260條第1項，判決如主文。
中　　華　　民　　國　　111 　年　　6 　　月　　28　　日
              臺北高等行政法院第二庭
                        審判長法  官  蕭忠仁
                              法  官  羅月君
                              法  官  黃翊哲
上為正本係照原本作成。
不得上訴。
中　　華　　民　　國　　111 　年　　6 　　月　　28　　日
　　　　　　　　　　　　　　　書記官　李芸宜